【裁判字號】    97,金上更(一),5
【裁判日期】    980708
【裁判案由】    返還寄託物
【裁判全文】
臺灣高等法院臺中分院民事判決  97年度金上更(一)字第5號
上  訴  人  丁○○
            戊○○○
前列二人共同
訴訟代理人  趙建興律師
被  上訴人  臺灣新光商業銀行股份有限公司台中分公司
法定代理人  辛○○
訴訟代理人  丙○○
被  上訴人  臺灣新光商業銀行股份有限公司大墩分公司
法定代理人  乙○○
前列二人共同
訴訟代理人  甲○○
            己○○
上列當事人間請求返還寄託物事件，上訴人對於民國97年2月5日
臺灣臺中地方法院96年度重訴字第284號第一審判決提起上訴，
經最高法院發回更審，本院於98年6月24日言詞辯論終結，判決
如下：
    主  文
上訴駁回。
第二審及發回前第三審訴訟費用由上訴人負擔。
    事實及理由
一、上訴人丁○○、戊○○○主張：緣上訴人丁○○於民國（下
    同）95年6月12日，自其於被上訴人臺灣新光商業銀行股份
    有限公司（下稱新光商銀）大墩分公司（原為公益分行）之
    活期儲蓄存款帳號0000-00-000000-0號內轉帳支出新台幣（
    下同）600萬元，向訴外人新光人壽保險股份有限公司（下
    稱新光人壽）投保「甲型新集利變動型年金保險」600萬元
    。上訴人戊○○○亦於95年6月12日，自其於被上訴人新光
    商銀大墩分公司之活期儲蓄存款帳號0000-00-000000-0號內
    轉帳支出300萬元，向新光人壽投保「甲型新集利變動型年
    金保險」300萬元。該等保險契約均由任職於被上訴人新光
    商銀大墩分公司襄理之上訴人媳婦庚○○承辦相關業務。詎
    庚○○竟利用其在被上訴人新光商銀大墩分公司擔任襄理之
    工作上機會，於上訴人不知情之情形下，擅自向新光人壽撤
    銷該等保險契約，新光人壽於95年7月18日無息退還上訴人
    丁○○之600萬元，並匯入上訴人丁○○在被上訴人新光商
    銀台中分公司之活期儲蓄存款帳號0000-00-000000-0號。新
    光人壽亦於95年7月18日無息退還上訴人戊○○○之300萬元
    ，並匯入上訴人戊○○○在被上訴人新光商銀大墩分公司之
    上開活期儲蓄存款帳戶。庚○○即利用其先前所私自偷蓋上
    訴人印章之取款條，於本院前審附表所示之日期冒領上訴人
    丁○○、戊○○○上開帳戶內如本院前審附表所示款項，即
    丁○○部分遭冒領共600萬元，戊○○○遭冒領共300萬元（
    下均稱系爭存款）。又查庚○○冒領銀行其他客戶（但不包
    括客戶丁○○、戊○○○部分）之犯罪行為，業經臺灣臺中
    地方法院檢察署（下稱台中地檢署）以95年度偵字第23905
    號、96年度偵字第7567、7720號偽造文書等案件提出公訴，
    並經原法院96年度金重訴字第2390號、本院97年度金上訴字
    第464號刑案判處罪刑在案。被上訴人對於其他之受害存款
    戶，業已賠償其損失，惟以庚○○係上訴人媳婦為由而拒絕
    賠償。惟按公司法第8條第2項與銀行法第18條規定，庚○○
    於其執行職務範圍內，為被上訴人公司之負責人，而非第三
    人。又庚○○對於大墩分公司所有客戶之提領款事宜，既有
    覆核權責，而為公司負責人，即應視同為被上訴人知悉系爭
    取款憑條並非上訴人親自或所授權之人提領款項。查被上訴
    人既知悉存款遭冒領而如數給付，對上訴人自不發生清償效
    力。準此，上訴人得依據民法第603條之規定，向被上訴人
    行使寄託物返還請求權。即被上訴人新光商銀台中分公司與
    大墩分公司應分別返還上訴人丁○○、戊○○○各600萬元
    與300萬元之消費寄託物。退步言，倘鈞院認定已對上訴人
    發生清償之效力時，上訴人亦得依據民法第188條之規定，
    請求被上訴人負損害賠償之責任。蓋庚○○未經上訴人同意
    ，竟私自解除上訴人之保險契約，並盜蓋上訴人印章於空白
    取款條上，進而持之領取款項，其係故意不法侵害上訴人之
    財產權，而被上訴人對於庚○○因執行職務所不法侵害上訴
    人權利之行為，自應與庚○○連帶負損害賠償責任等詞。訴
    之聲明：(一)被上訴人新光商銀台中分公司應給付上訴人丁○
    ○600萬元，被上訴人新光商銀大墩分公司應給付上訴人戊
    ○○○300萬元，及均自起訴狀繕本送達翌日起至清償日止
    ，按年息5%計算之利息；(二)上訴人願供擔保，請准宣告假執
    行。
二、被上訴人新光商銀台中分公司、新光商銀大墩分公司則均以
    ：查兩造間簽訂「存款、信託業務總約定書」第3章第1條約
    定：立約人於貴行各營業單位提款時，應憑存摺、原留印鑑
    及填具提款密碼之取款憑條辦理；第4條約定：貴行各營業
    單位之付款手續，僅須認明存摺及原留印鑑並核驗提款密碼
    ，而無須驗明交易人之身分。是系爭款項之取款條上既已蓋
    用上訴人之留存印鑑，並填據密碼，被上訴人就領款之人是
    否確係為本人或有無經本人授權等情事，顯無須驗明。換言
    之，被上訴人依據蓋有存款戶真正印章之取款憑條所為付款
    之行為，對存款戶發生清償之效力。系爭款項之取款憑條上
    印章係屬真正，被上訴人依此所為之給付，即生清償之效力
    ，不論受領人是否確非存款人，依民法第310條第2款規定，
    被上訴人係善意向債權之準占有人清償。又庚○○雖係系爭
    存款覆核主管，惟該覆核對於存款帳戶是否給付並無影響，
    驗印人員於核對取款條之印鑑、密碼及其他相關資料無誤後
    即可付款，無須待覆核主管覆核完成後，始可付款。是庚○
    ○雖就系爭款項之各筆領款交易為覆核人員，惟受領清償之
    意思表示者，係庚○○以外之被上訴人其他受僱人，庚○○
    非該受領清償意思表示之人，且亦未介入付款前相關文件之
    確認及交易之執行，縱使實際領款人為庚○○，其屬民法第
    310條第2款規定之向債權之準占有人清償而生清償效力。退
    步言，倘鈞院認上訴人對被上訴人就系爭600萬元及300萬元
    存款之返還請求權確有存在，其自有民法第217條第1項過失
    相抵之適用。又系爭900萬元存款，其利息應依被上訴人公
    告之活期存款利率計算之，而被上訴人公告之活期存款利率
    為年息0.1%，上訴人請求被上訴人應按年息5%計付利息，應
    屬無據。依證人庚○○之證詞，可知上訴人即有交付存摺與
    印章予庚○○，並授權其處理帳戶內存款之事實。退步言，
    縱使上訴人未概括授權，然上訴人交付未填寫帳號、金額，
    而蓋有印鑑章之空白取款條予庚○○，參諸外觀上，他人既
    無從判斷其代理權是否受有限制，上訴人以自己之行為而表
    示授與庚○○代理權，上訴人自應負表見代理之責任。又按
    民法第188條規定僱用人須為受僱人不法侵害他人之行為負
    連帶責任之前提，為受僱人係利用職務上之機會侵害他人權
    利。本件受領上訴人請求清償存款之意思表示者，為被上訴
    人其他受僱人，由該名受僱人就留存印鑑為審核並確認無誤
    後，交付款項。換言之，被上訴人受理客戶領款時，係由櫃
    檯之經辦人員核對留存印鑑是否相符，如印鑑相符，無論覆
    核主管為何人，均應依客戶之請求交付存款。是覆核主管對
    於業經經辦人員已確認無誤完全相符之印鑑樣式，並無利用
    職務之機會施侵害存款所有人權利之可言。況證人庚○○盜
    蓋上訴人印章於空白取款條上，應屬庚○○個人之犯罪行為
    ，與其是否執行職務無關。上訴人主張被上訴人應依民法第
    188條規定負責，實無理由。末查，庚○○雖自90年1月1日
    起至95年9月6日止，任職被上訴人新光商銀大墩分行之襄理
    ，但非經理人，自非公司法及銀行法所稱之負責人等語，資
    為抗辯。答辯之聲明：(一)上訴人之訴駁回。(二)如受不利益判
    決，願提供擔保以免假執行。
三、原審審酌兩造提出之攻擊防禦方法後，判決上訴人之訴及假
    執行之聲請均駁回。上訴人不服，提起上訴，於本院聲明：
    (一)原判決廢棄；(二)被上訴人新光商銀台中分公司應給付上訴
    人丁○○600萬元，被上訴人新光商銀大墩分公司應給付上
    訴人戊○○○300萬元，均自起訴狀繕本送達翌日起至清償
    日止，按年息5%計算之利息；(三)上訴人願供擔保，請准宣告
    假執行。被上訴人於本院答辯之聲明：(一)上訴駁回；(二)第二
    審訴訟費用由上訴人負擔；(三)如受不利益判決，願以等值之
    台北市政府92年第2期建設公債為擔保以免假執行。
四、本件上訴人丁○○、戊○○○主張訴外人庚○○為渠等之媳
    婦，於被上訴人新光商銀大墩分公司擔任襄理職，上訴人於
    95年6月12日，各向新光人壽投保「甲型新集利變動型年金
    保險」600萬元與300萬元，而上訴人丁○○之新光人壽600
    萬元保險金於解約後在95年7月18日匯入其於新光商銀台中
    分公司活期儲蓄存款帳號0000-00-000000-0號內，但自95年
    7月19日起至7月25日止，陸續遭人持蓋有上訴人丁○○印鑑
    章印文之取款條領取；上訴人戊○○○之新光人壽300萬元
    保險金解約後於95年7月18日匯入其於新光商銀大墩分公司
    之活期儲蓄存款帳號0000-00-000000-0號內，亦遭人持蓋有
    上訴人戊○○○印鑑章印文之取款條分別於95年7月17日、7
    月19日領取45萬元與255萬元等情，業據提出存摺節本、空
    白要保書暨保險契約型錄、存入憑條、存款帳戶存提交易明
    細查詢明細表、剪報暨刑事傳票、新光商業銀行對帳單、臺
    中地檢署95年度偵字第23905號起訴書、法務部調查局台北
    市調查處調查筆錄、原法院刑事判決均影本等件為證，且為
    兩造所不爭，而庚○○因背信、偽造文書等罪，業經原法院
    96年度金重訴字第2390號、本院97年度金上訴字第464號、
    最高法院97年度台上字第4893號刑事判決有罪確定，堪信為
    真實。
五、本件上訴人係本於民法第603條寄託物返還請求權，及民法
    第188條僱用人之損害賠償責任，擇一請求被上訴人返還系
    爭900萬元款項，兩造爭執事項在於：1.上訴人於被上訴人
    活期儲蓄存款帳號之900萬元解約款，究由何人領取？2.倘
    上開共900萬元存款係上訴人之媳婦庚○○所領取，被上訴
    人之給付，是否適用民法第310條第2款之經債權準占有人受
    領，發生清償之效力？3.另上訴人將存摺與印章交予庚○○
    領取，是否有民法第167條之代理權授與及第169條之表見代
    理之適用？4.庚○○為被上訴人銀行襄理，持蓋有上訴人印
    鑑章印文之取款條領取900萬元存款，是否為執行職務之行
    為，被上訴人應否負民法第188條之僱用人責任？
六、上訴人於被上訴人活期儲蓄存款帳號之900萬元解約款，究
    由何人領取？經查：
  (一)證人庚○○於原審證稱：其為上訴人之兒媳，因上訴人丁○
    ○出售台中市○○段之土地，得款一千多萬元，該買賣價金
    匯入上訴人丁○○於被上訴人新光商銀台中分公司之活期儲
    蓄銀行帳戶，上訴人丁○○要求證人代匯款至其三個兒子帳
    戶內，證人趁機盜蓋取款條，進而持之領取系爭900萬元存
    款等語（參原審卷第90頁第6列以下、第111頁第26列）。庚
    ○○並稱：上訴人丁○○至被上訴人處領款時，其通常將上
    訴人之存摺、印鑑章交證人書寫取款條與蓋用印章，持之領
    取存款，證人會趁機盜蓋取款條等語（參原審卷第110頁第
    11列以下）。審核上訴人丁○○於被上訴人新光商銀台中分
    公司0000-00-000000-0帳號之95年6月7日交易明細查詢明細
    表，得知95年6月7日有18,090,350元匯入該帳戶，此有存摺
    節本、與存款帳戶存提交易明細查詢明細表（參原審卷第24
    -27頁）等件附卷可證。故證人庚○○證稱其利用匯出土地
    買賣價金時，趁機持上訴人印鑑章蓋於取款條，應屬可信。
    而兩造就證人之上開證詞，均未爭執。自證人庚○○之證言
    可知，證人庚○○於代上訴人丁○○匯款予上訴人之子與辦
    理上訴人於被上訴人處取款時，除持上訴人之印鑑章蓋用取
    款條外，並有另行多蓋取款條之行為，以備日後所需，是證
    人庚○○持蓋有上訴人印鑑章印文之取款條，於被上訴人處
    領取系爭900萬元存款。參諸證人庚○○於違反銀行法等刑
    事案件審理中，其以刑事被告身分自承其有領取系爭900萬
    元存款等情，此有原法院96年度金重訴字第2390號、本院97
    年度金上訴字第464號、最高法院97年度台上字第4893號違
    反銀行法等案件刑事判決附卷可稽。從而，本院認定900萬
    元存款，係庚○○持蓋有上訴人印鑑章印文之取款條，加以
    領取，並非上訴人親自至被上訴人處領取。至庚○○於本院
    審理時證稱有時丁○○到銀行才盜領其存款云云，係偏頗上
    訴人之詞，與真實不符，不能採信。
  (二)上訴人雖稱庚○○係被上訴人銀行之負責人云云。惟按銀行
    法第18條規定「本法稱銀行負責人，謂依公司法或其他法律
    或其章程組織所訂應負責之人。」；公司法第8條第2項規定
    「公司之經理人或清算人，…，亦為公司負責人。」；公司
    法第29條第1項規定「公司得依章程規定置經理人，其委任
    、解任及報酬，依左列規定定之。…三、股份有限公司應由
    董事會以董事過半數出席，及出席董事過半數同意決議行之
    。」。是依上開法文規定，公司之經理人應經董事會決議後
    委任之。查被上訴人為股份有限公司型態之法人，庚○○並
    未經被上訴人總公司新光商銀之董事會決議並委任擔任經理
    人，故非公司法及銀行法所稱之負責人；再者，依行政院金
    融監督管理委員會頒定之「銀行負責人應具備資格條件準則
    」，僅規定銀行之董事、監察人、總經理、副總經理、協理
    及總行與分行經理應具備之資格，並未就襄理或副理之資格
    有所規範，是主管機關亦認襄理非為銀行之負責人，故庚○
    ○雖為被上訴人之受僱人，惟並非公司法及銀行法上之負責
    人甚明。庚○○係被上訴人新光商銀大墩分公司之襄理，銀
    行襄理之職務在於輔佐銀行分公司經理，係承經理之命承辦
    業務，並非必設之機構，分公司襄理亦無為分公司管理與簽
    名之權限。是庚○○非被上訴人公司之負責人，自無從依據
    代表之法理，將庚○○領取系爭900萬元存款視為被上訴人
    之行為，將存款遭冒領之損害歸諸被上訴人負擔。況上訴人
    概括授權庚○○全權領款（詳後述），上訴人主張庚○○為
    被上訴人之負責人，故被上訴人存款遭冒領而如數給付，對
    上訴人未發生清償效力云云，即不足為憑。
  (三)依據被上訴人提出之「存款、信託業務總約定書」第3章第1
    條規定：存款人於被上訴人各營業單位提款時，應憑存摺、
    原留印鑑及填具提款密碼之取款憑條辦理。第4條規定：被
    上訴人各營業單位之付款手續，僅須認明存摺及原留印鑑，
    並核驗提款密碼，而無須驗明交易人之身分。依據前開規定
    可知，被上訴人就已蓋用留存印鑑，並填據密碼之取款條，
    領款人持存摺請求付款時，被上訴人即應付款，被上訴人就
    領款之人是否確為存款本人或有無經本人授權等情事，無須
    驗明。本院斟酌被上訴人提出之取款憑條可知，上訴人丁○
    ○於新光商銀台中分公司活期儲蓄存款0000-00-000000-0號
    帳戶，分別於95年7月19日領取計230萬元（即80萬元、80萬
    元及70萬元等3筆）、7月20日領取計100萬元（即50萬元與
    50萬元等2筆）、7月21日領取計50萬元（即25萬元與25萬元
    等2筆）、7月24日領取計170萬元（即50萬元、50萬元及70
    萬元等3筆）及7月25日領取計50萬元（即25萬元與25萬元2
    筆），核與存款帳戶存提交易明細查詢明細表相符，合計
    600萬元，復為上訴人所自承（參本審卷第120頁背面第11列
    以下）。該等取款條，均有蓋用丁○○之印鑑章與書寫密碼
    8888，並經被上訴人受僱人壬○○或癸○○驗印後，再由庚
    ○○覆核，其符合領款之程序。再者，上訴人戊○○○於被
    上訴人新光商銀大墩分公司之活期儲蓄存款帳號0000-00-00
    0000-0號帳戶，分別於95年7月17日領取45萬元、95年7月19
    日領取計255萬元（即80萬元、90萬元及85萬元），核與存
    摺節本相符，合計300萬元。該等取款條，均有蓋用戊○○
    ○之印鑑章與書寫密碼5005，並經被上訴人受僱人癸○○驗
    印後，再由庚○○覆核，其亦符合請求領款之程序，自難認
    如上訴人主張未發生清償效力。
七、上訴人雖辯稱95年7月10日交付之80萬元、60萬元及60萬元
    為土地交易款，非屬新光人壽保險金，因該款係在95年7月
    18日始匯入，自不發生清償效力云云。惟查：
  (一)庚○○證稱95年7月10日之三筆交易係上訴人委託轉匯與其
    三位兒子，因急需用款而先予挪用（參本院前審卷116頁背
    面以下），據此，被上訴人所為之給付業生清償之效力，上
    訴人不得以庚○○挪作他用而主張被上訴人之給付不生清償
    之效力，此部分亦經上訴人自認已生清償之效果（參本審卷
    第43頁）。被上訴人95年7月10日交付之80萬元、60萬元及
    60萬元之交易已對上訴人丁○○發生清償之效力。
  (二)按乙種活期存款戶與金融機關之間為消費寄託關係。第三人
    持真正存摺，並在取款條上盜蓋存款戶真正印章向金融機關
    提取存款，金融機關不知其係冒領而如數給付時，為善意的
    向債權之準占有人清償，依民法第310條第2款規定，對存款
    戶有清償之效力（最高法院73年度第11次民事庭會議決議、
    76年度台上字第1865號判決參照）。上訴人固主張庚○○係
    被上訴人新光商銀大墩分公司之襄理，於執行職務範圍內，
    明知其非債權人，故系爭存款縱使為庚○○冒領，其受損害
    者為被上訴人云云。本院參諸前揭「存款、信託業務總約定
    書」第3章第1條、第4條規定及系爭900萬元存款之取款憑條
    ，可知被上訴人臨櫃人員負責查驗存摺、原留印鑑及填具提
    款密碼之取款憑條，以認定是否具備請求提款之要件後，再
    由被上訴人主管覆核取款憑條，以審查臨櫃人員認定請求提
    款要件是否正確。觀諸系爭900萬元存款，先經被上訴人驗
    印人員核對取款條之印鑑、密碼及其他相關資料，其已認定
    符合提款要件後，始交由庚○○覆核取款憑條，庚○○覆核
    過程，為被上訴人內部處理業務之流程，其並非受領上訴人
    請求清償系爭900萬元存款之人。換言之，不論被上訴人所
    屬職員何人負責覆核取款憑條，倘經驗印之臨櫃人員，認定
    符合請求付款要件者，被上訴人即應付款。是被上訴人負責
    驗印人員為被上訴人付款之使用人，覆核取款憑條並非被上
    訴人付款之使用人甚明。從而，庚○○雖為系爭900萬元存
    款之各筆領款交易覆核主管，惟受領上訴人請求返還系爭
    900萬元存款之意思表示者，進而為返還系爭900萬元存款之
    行為人，係被上訴人之臨櫃人員壬○○或癸○○，並非負責
    覆核取款憑條之庚○○，蓋庚○○未介入受領付款請求或執
    行付款之行為。準此，庚○○持蓋有上訴人真正印章與書寫
    密碼之取款憑條，而被上訴人承辦付款之人員不知庚○○非
    債權人，是被上訴人所為付款之行為，對上訴人已發生清償
    之效力。縱使實際領款人為庚○○而非上訴人本人，亦應認
    向債權之準占有人清償而生清償之效力。
  (三)再按銀行與存款戶間，係金錢寄託關係，而寄託物為金錢時
    ，推定受寄人無返還原物之義務，僅須返還同一數額。因受
    寄人僅須返還同一數額者，寄託物之利益及危險，於該物交
    付時移轉於受寄人，為民法第602條第1項及第603條所明定
    。銀行就客戶具領存款，究以何種方法判別印章之真偽，為
    其內部處理業務之問題，縱令銀行之職員，以肉眼判別印章
    之真偽，並無過失，然存款為第三人偽刻印章所冒領，銀行
    僅得對該冒領人為損害賠償之請求，不得以第三人冒領之事
    由，主張對於存款人已生清償之效力。蓋存款為第三人所冒
    領，其受損害者係銀行，存款人得對於銀行行使寄託物返還
    請求權，最高法院55年度台上字第3018號、57年度台上字第
    2965號分別著有判例。職是，倘第三人持蓋有真正印章與書
    寫密碼之取款憑條請求銀行付款，銀行亦不知第三人非債權
    人時，銀行據此付款予第三人，銀行對存款人已生清償之效
    力，存款人自不得對於銀行主張寄託物返還之請求。參諸庚
    ○○以蓋有上訴人印鑑章印文與取款密碼之取款憑條，持之
    向被上訴人領取系爭900萬元存款，其非執行職務範圍之行
    為，而庚○○亦非被上訴人之負責人，有如前述。因此，庚
    ○○雖以第三人之身分領取系爭900萬元存款，然經被上訴
    人辦理領款之承辦人認定蓋用印鑑及書寫提款密碼之取款憑
    條，符合取款條件無誤，該承辦人亦不知庚○○非債權人，
    而對庚○○付款，其已對上訴人發生清償之效力，上訴人自
    不得再憑金錢寄託之法律關係，請求被上訴人返還系爭900
    萬元存款。
八、上訴人固主張其未授權庚○○領取系爭900萬元存款，存摺
    皆在上訴人保管中云云。惟被上訴人抗辯稱上訴人將存摺與
    印章交予庚○○，自應適用民法第103條之代理權授與或第
    169條之表見代理之適用等語。是兩造本項爭執，在於交付
    存摺與印章交予庚○○，有無代理權授予或表見代理之情事
    。經查：
  (一)上訴人堅稱係庚○○盜領存款，然查，系爭存款之領取方式
    有為「有摺交易」（即以存摺及填妥金額、蓋妥印鑑章之取
    款條領款），顯見上訴人有將存摺交與庚○○，上訴人亦自
    陳有於被上訴人營業處所外交付存摺之事實（參本審卷第
    110頁末列），且庚○○亦證稱上訴人有委託其代為處理帳
    戶內之金錢之事實，而存摺除係表彰存款人對銀行之存款債
    權外，亦為領款之重要憑證之一，交付存摺即足以表彰委託
    他人領款之事實，此觀銀行法第7條「本法稱活期存款，謂
    存款人憑存摺或依約定方式，隨時提取之存款。」自明，是
    被上訴人主張上訴人有授與代理權與庚○○代為領款之事實
    ，即可採信。
  (二)又上訴人於起訴時原稱庚○○未經其同意將保險解約，而在
    保險金於95年7月18日匯入其開立於被上訴人之帳戶後予以
    盜領（盜領日期為95年7月19日、20日、21日、24日及25日
    ），後又改稱盜領日期為95年7月10日、19日及24日。現因
    最高法院發回更審之理由中載明95年7月10日之200萬元交易
    業生清償之效力，而再改稱庚○○盜領之日期為95年7月19
    日、20日、21日、24日及25日，其理由為庚○○之記憶錯誤
    而使其主張錯誤云云，惟存摺既在上訴人保管中，且被上訴
    人亦於95年11月即將存摺對帳單之交易明細表寄送予上訴人
    查對（上訴人起訴日期為96年7月），且刑事扣案之存摺2本
    業已發還而在上訴人執有中，有扣押物品處分命令、民事準
    備書續(一)狀在卷可稽（參本審卷第70頁、86頁），上訴人怎
    可對自己帳戶內究竟有多少錢被盜領、何筆交易為盜領之交
    易不清楚？而全賴庚○○之告知，顯見上訴人確係將其存摺
    及印章交與庚○○並授權其全權處理帳戶內之款項。系爭存
    款既係以有摺交易方式領款，且上訴人又堅稱該存摺係自行
    保管，是庚○○於當日（即95年7月19日、20日、21日、24
    日及25日）領款後將該存摺交還予上訴人時，上訴人當日即
    會看見帳戶領款之事實（即上訴人所稱遭盜領之交易）。上
    訴人或稱因庚○○以假資料遮蓋上開交易使其不知領款之事
    實，然所謂之假資料係95年7月31日以後之交易，則上訴人
    於95年7月19日看見其存摺有95年7月31日以後之「未來」交
    易紀錄卻未感驚異，又豈合於常理？又如上所述，各該交易
    為「有摺交易」，而庚○○亦於交易完後即將存摺交還上訴
    人，則庚○○如要遮蓋亦應按交易之日期分次遮蓋，惟該存
    摺上之遮蓋係不分日期以完整之乙紙遮蓋，此種遮蓋方式顯
    係於事後（即庚○○盜領存款事件爆發後）所為，顯見上訴
    人早已知悉系爭存款領取之事實。另上訴人或謂其係信任庚
    ○○為被上訴人之襄理，認為其不會盜領存款，所以沒有每
    次核對存摺，然存摺係為領款之重要憑證之一，存款人即上
    訴人應妥善保管為是，上訴人未妥善保管，隨意將存摺交予
    他人，使其存款有讓他人盜領之危險，則應自負存款遭盜領
    之損失，不得以未核對存摺為由而欲免責。再者，上訴人指
    稱自95 年7月19日起至95年7月25日止之各次交易皆為庚○
    ○所盜領（且為「有摺交易」），則在上訴人未有領款之行
    為下，為何將存摺交與庚○○？上訴人主張未將存摺託交與
    庚○○領款，不能採信。
  (三)按「代理人於代理權限內，以本人名義所為之意思表示，直
    接對本人發生效力。」、「由自己之行為表示以代理權授與
    他人者，…，對第三人應負授權人之責任。」民法第103條
    第1項及第169條定有明文。本件庚○○於原審證稱：「（問
    ：「妳是如何取得妳公婆的印章盜蓋？）…我回去的時候我
    公公交代我把錢轉給他三個兒子，這筆買土地的錢事先匯入
    我公公在新光銀行的戶頭，我都有轉匯給我公公的三個兒子
    ，…」（參原審卷第90頁第7列以下），及96年12月4日庭呈
    之說明書所載（三、…當時我公公要我轉350萬元給我婆婆
    戊○○○，並要我幫他轉600萬元購買定期儲蓄保險及幫我
    婆婆轉300萬元購買定期儲蓄保險，及分給我公公三個兒子
    各200萬元。當時因怕取款條開錯所以有預留多蓋公婆的取
    款條，…）（參原審卷第122頁），且上訴人另於本院98年6
    月5日準備程序時陳稱：「…庚○○也證稱，有時約在分行
    門口，丁○○將存摺交給庚○○…」等語（參本審卷第110
    頁末列以下），為上訴人所不爭執，而存摺、印章為領款所
    需之重要憑證，上訴人交付存摺與印章予庚○○，即創造出
    一外觀授權與庚○○處理帳戶內存款之事實，且從外觀上他
    人亦無法判斷其代理權是否受有限制，上訴人之行為即屬以
    自己之行為表示授與庚○○代理權，上訴人自應負表見代理
    之責任。易言之，證人庚○○利用上訴人丁○○委託其處理
    匯款或提款之機會，將上訴人印鑑章蓋用於被上訴人之空白
    取款憑條，而上訴人至被上訴人處領款時，均將印鑑章與存
    摺交付庚○○辦理提款事宜，由庚○○於取款憑條上填寫密
    碼與金額，並蓋用印鑑章持之向被上訴人臨櫃人員領款，有
    如前述。實因庚○○係上訴人之兒媳，與渠等為至親，是庚
    ○○持蓋有上訴人印鑑章與書寫密碼之取款憑條，請求被上
    訴人臨櫃人員返還系爭900萬元存款，被上訴人臨櫃人員以
    上訴人與庚○○之親屬關係、上訴人平日委託庚○○取款及
    印鑑章、密碼均正確等情事，顯有相當理由，足令被上訴人
    臨櫃人員相信庚○○有代理權，實難以得知其無代理權。準
    此，庚○○雖無權代理上訴人領取系爭900萬元存款，惟自
    上訴人之上揭行為，已表示有將代理權授予庚○○領取系爭
    900萬元存款，為維護交易安全與金融市場之秩序，上訴人
    須負本人授權人之責任，是庚○○領取系爭900萬元存款之
    行為，對上訴人發生效力。
  (四)金融機關依蓋有存款戶真正印章之取款憑條所為付款之行為
    ，對存款戶發生清償之效力（參最高法院73年度第11次民事
    庭會議決議）。系爭款項之取款憑條上印章係屬真正，業經
    上訴人承認，即生清償之效力，姑不論受領人是否確非存款
    人，縱受領人非存款人本人，被上訴人皆係善意的向債權之
    準占有人清償，則被上訴人依此所為之給付，難認不發生清
    償之效力。查各該取款條之驗印等資料之核對者，係由庚○
    ○以外之其他被上訴人之受僱人為之（即子○○、壬○○及
    癸○○，詳參原審被證三各取款條上之驗印人員），如各該
    受僱人核對取款憑條上之印鑑為真正者，即應交付提款金額
    ，縱尚未經覆核人員覆核者，亦須給付。換言之，受領請求
    返還寄託物之意思表示係由庚○○以外之其他被上訴人之受
    僱人，庚○○非受領請求返還意思表示之人，是除該受領請
    求清償意思表示之被上訴人受僱人知悉該領款人非真正之權
    利人外，被上訴人所為之清償仍為有效。被上訴人已返還系
    爭900萬元存款予上訴人，上訴人自不得再向被上訴人請求
    返還系爭900萬元存款。
九、上訴人另主張庚○○持蓋有丁○○及戊○○○印鑑章印文之
    取款條領取系爭900萬元存款，庚○○為授權之主管准許提
    領之，為其執行職務之行為云云。
  (一)惟按所謂「執行職務」應係指受僱人為僱用人之利益執行事
    務，如前所述，客戶至銀行領取存款時，應提出其存摺與蓋
    有印鑑章及填載密碼、金額之取款條，此等行為，係為請求
    銀行清償之意思表示，職是，庚○○持蓋有上訴人丁○○及
    戊○○○印鑑章印文之取款條領取系爭900萬元存款，係為
    請求清償之意思表示，其外觀上並無為被上訴人利益執行職
    務之行為，故與執行職務無涉。
  (二)再查：
    1.取款條上之覆核係被上訴人為避免經辦人員將取款條上記
      載之資料，於登錄電腦時登載錯誤，而要求主管於「事後
      」進行核對之程序，純屬被上訴人內部控制作業程序之一
      環，客戶請求提領款項於憑證（存摺、印章）完備下，無
      論是否有該「授權行為」皆應給付，此觀銀行法第48條第
      1項「銀行非依法院之裁判或其他法律之規定，不得接受
      第三人有關停止給付存款或匯款、扣留擔保物或保管物或
      其他類似之請求。」即明，更可證該「授權行為」實為被
      上訴人內部控制之一環，而非所稱「執行職務」之意涵。
    2.又壬○○等人證稱領取金額超過其限額時，應由其主管授
      權，其係避免經辦人員給付金額錯誤（多付或少付），而
      要求主管須就給付之金額一同核對，故授權之前提為經辦
      人員已核對取款條上之印鑑章及密碼為真正下，對該取款
      金額之授權，該授權主管對於取款條上印鑑章及密碼是否
      為真正，及領款人是否為實際領款人皆不負核對之義務及
      責任，是不論為主管之覆核行為亦或是授權行為，皆為被
      上訴人內部作業之一環，實不影響經辦人員受領提款意思
      表示之外在行為。
  (三)本件受領上訴人請求返還系爭存款之意思表示者，為被上訴
    人之臨櫃人員壬○○或癸○○，由該等受僱人審核留存印鑑
    與密碼無誤後，即得交付系爭900萬元存款。換言之，被上
    訴人受理客戶領款時，係由臨櫃之經辦人員核對留存印鑑與
    密碼是否相符，如留存印鑑或密碼不符，臨櫃經辦人員則無
    法受理領款之請求，是印鑑相符者，無論覆核主管為何人，
    均應依據客戶之請求，返還寄託之存款。準此，庚○○雖為
    覆核主管，然自覆核行為之外觀而言，其未執行受領返還系
    爭900萬元存款請求或返還系爭900萬元存款等職務，不得僅
    憑庚○○為覆核主管，遽認其冒領系爭900萬元存款，係屬
    執行職務之行為。
  (四)上訴人除將印鑑章交付予被上訴人外，並告知取款之密碼，
    故上訴人就庚○○之盜領行為，顯然提供相當重大程度之助
    力，否則僅憑於取款條上蓋用印鑑章，而未書寫正確之密碼
    ，被上訴人臨櫃人員依據存款、信託業務總約定書第3章第1
    條與第4條規定之付款流程，庚○○實無法冒領系爭900萬元
    存款，就風險之控管立場而言，上訴人就系爭900萬元存款
    遭庚○○冒領，其有重大過失至明，其與另案原法院96年度
    金重訴字第2390號違反銀行法等案件，庚○○盜刻被上訴人
    客戶之印章，進而盜領該等客戶之存款，兩者顯有不同。基
    於交易安全之觀點而論，上訴人自應承擔系爭900萬元存款
    遭冒領之損害，不得請求返還消費寄託物。
十、綜上所述，本件系爭900萬元存款依據民法第310條第2款就
    債權之準占有人為清償，或民法第169條之表見代理之效力
    ，均已發生對上訴人清償之效力，上訴人主張被上訴人應返
    還系爭消費寄託物，為不足採。被上訴人抗辯尚屬可信。從
    而上訴人主張依消費寄託與僱用人之侵權損害賠償等法律關
    係，請求被上訴人返還或賠償系爭900萬元存款，為無理由
    ，應予駁回。原審為上訴人敗訴之判決，及駁回其假執行之
    聲請，於法並無不合。上訴意旨指摘原判決不當，求予廢棄
    改判，為無理由，應予駁回。
十一本件事證已臻明確，兩造其餘之攻擊防禦方法，核與本案之結
  論，不生影響，爰不一一贅述，併此敘明。
十二據上論結，本件上訴為無理由，依民事訴訟法第449條第1項、
  第78條、第85條第1項前段，判決如主文。
中    華    民    國    98    年    7     月    8     日
                民事第五庭    審判長法  官  林陳松
                                    法  官  鄭金龍
                                    法  官  王重吉
以上正本係照原本作成。
如對本判決上訴，須於收受判決送達後20日內向本院提出上訴書
狀，其未表明上訴理由者，應於提出上訴後20日內向本院提出上
訴理由書（須按他造人數附具繕本）。
上訴時應提出委任律師為訴訟代理人之委任狀。具有民事訴訟法
第466條之1第1項但書或第2項之情形為訴訟代理人者，另應附具
律師及格證書及釋明委任人與受任人有該條項所定關係之釋明文
書影本。
                                    書記官  林玉惠
中    華    民    國    98    年    7     月    8     日
                                                      Ｍ


司法院資訊處製作；財團法人民間司法改革基金會備份。
